【裁判字號】    97,台上,1199
【裁判日期】    970612
【裁判案由】    損害賠償
【裁判全文】
最高法院民事判決            九十七年度台上字第一一九九號
上  訴  人  甲○○
訴訟代理人  江肇欽律師
            黃淑琳律師
被 上訴 人  乙○○
訴訟代理人  王聰明律師
上列當事人間請求損害賠償事件，上訴人對於中華民國九十六年
十二月十一日台灣高等法院第二審判決（九十六年度重上字第一
一一號），提起一部上訴，本院判決如下：
    主  文
原判決關於駁回上訴人請求給付新台幣參仟貳佰貳拾捌萬肆仟捌
佰參拾元本息之上訴及該訴訟費用部分廢棄，發回台灣高等法院
。
    理  由
本件上訴人起訴主張：伊經營之金福山銀樓於民國八十八年一月
十二日凌晨四時許，為訴外人陳清課夥同不詳姓名者共同以強盜
方式取走伊之金飾等財物，被上訴人係陳清課之弟媳，明知陳清
課所交付如原判決（下同）附表一（除編號五六號外）及附表二
所示財物，均為犯罪而來之贓物，仍將其中如附表一編號一至二
六所示之贓物置放於被上訴人住處，其餘如附表一編號二六至六
七及附表二所示之贓物，置放於被上訴人在第一信用合作社內湖
分社所租用之保管箱內，嗣為警分別查獲，並扣得如附表一及附
表二所示之物。而被上訴人所涉收受贓物罪嫌，業據刑事法院判
處有期徒刑二年二月確定。伊因被上訴人故意侵害伊之權利，致
生損害，所受損害包括至今尚未追回之金飾財物損失新台幣（下
同）四千九百萬元，以及營業損失九百萬元，合計五千八百萬元
等情，爰依民法第一百八十四條第一項前段、第一百七十九條之
規定，求為命被上訴人如數給付之判決（第一審駁回上訴人之訴
，上訴人僅就其中之三千五百萬元本息聲明不服。原審判命被上
訴人給付二百二十五萬元本息，而駁回上訴人其餘上訴，被上訴
人逾期提出上訴，經原審裁定駁回，上訴人對其敗訴部分則就三
千二百二十八萬四千八百三十元本息範圍提起上訴）。
被上訴人則以：伊所犯罪名為收受贓物罪，伊未收受者，即與上
訴人所受金飾財物損害無關。又八十八年四月十三日為警查獲之
金飾，除於屋內隔熱手套、垃圾桶中發現之戒指一及手錶一支外
，其餘金飾均是自伊住處門口的鞋櫃或花台下搜出，上訴人已全
數領回，自無損害可言。其餘遭扣案之物品，全為伊所有。又此
強盜案發時，警方整理上訴人被害物品明細計三十一項，經詢價
僅值四千五百六十九萬元，推斷陳清課應僅朋分二千二百八十萬
元，扣除上訴人事後已領回之數，上訴人應無損失等語，資為抗
辯。
原審將第一審所為上訴人敗訴判決部分廢棄，改判命被上訴人給
付二百二十五萬元本息，並駁回上訴人其餘上訴，無非以：上訴
人主張尚未查獲之金飾財物總價值達四千九百萬元，為被上訴人
收受，且仍在被上訴人占有云云，固舉陳清課分別於警訊及原法
院審理時所陳：渠將贓物全部交由被上訴人整理分類，該尚未查
獲之金飾財物，應在被上訴人處云云為證。惟查陳清課於其強盜
案中均否認強盜上訴人財物，且稱其並未將贓物交付被上訴人，
前後所述不一，又別無其他證據足以證明尚未查獲之贓物係由被
上訴人收受占有，上訴人此部分之主張，尚非可採。次查上訴人
雖於八十八年四月二十三日領回約一千萬元之金飾、珠寶，然其
數量不多，與其被強盜取走數量相較，僅約為四分之一，且上訴
人除於八十八年四月二十三日領回者外，餘四百餘萬元之珠寶、
金飾則遲至九十五年七月間始因被上訴人贓物罪被判處有罪確定
後而領回，被上訴人就上訴人因而不能領回營業所受之損害，自
應負賠償責任。上訴人主張其因所經營之財物被洗劫一空，且因
遲未領回而無法營業，乃向有關主管機關申請停止營業，嗣於九
十年八月一日始申請復業，為期二年六月，固據其提出台北市政
府建設局營利事業登記商號暫停營業通知書、定期復業通知書為
證。惟查上訴人於另案請求陳清課賠償損害時陳稱：刑事案件中
雖有追回部分珠寶，但數量甚少，仍無法營業，營業損失期間為
一年六月等語，則其於本件主張營業損失期間為二年六月，顯與
之前之請求未符，應認其未能營業期間為一年六月為適當。審酌
上訴人已領回者，係珠寶、首飾、金條均有，則以三者之淨利平
均值計算，應為百分之十，而上訴人二次取回者合計約有一千五
百萬元價值，依此計算，上訴人請求一年六月之營業損失為二百
二十五萬元。從而，上訴人本於侵權行為法則，請求被上訴人給
付二百二十五萬元本息，應予准許。逾此請求，應予駁回等詞，
為其判斷之基礎。
按陳清課於刑事案件警訊中曾供稱：「這些東西（指上訴人遭強
盜取走尚未查獲之系爭贓物）有可能放在乙○○（被上訴人）那
裡，……乙○○告訴我，她住處內有密室，我想東西應該放在乙
○○的密室內」「贓物是我和乙○○於八十八年四月十二日向顏
柏森拿回來，預備轉售，……全由乙○○一人整理歸類」（見一
審卷二一九至二二○頁偵訊筆錄），原審竟謂：陳清課於其強盜
案中均否認強盜上訴人財物，且稱其並未將贓物交付被上訴人云
云，與卷內資料已有不符。次查當事人一造，在別一訴訟事件所
為不利於己之陳述，在本件訴訟中並不受拘束。又法院於調查證
據前，應將訴訟有關之爭點，曉諭當事人。調查證據之結果，應
曉諭當事人為辯論。民事訴訟法第二百九十六條之一第一項、第
二百九十七條第一項定有明文。倘法院就當事人所未提出之攻擊
防禦方法，未曉諭當事人令其為事實上及法律上陳述而為適當完
全之辯論前，遽行作為判決之基礎，致生突襲性裁判之結果，即
與民事訴訟法第二百九十六條之一第一項、第二百九十七條第一
項及第一百九十九條第一項規定有違。本件上訴人係主張其因所
經營之銀樓，於八十八年一月被洗劫一空，因遲未領回金飾而無
法營業，乃向有關主管機關申請停止營業，嗣於九十年八月一日
始申請復業，為期二年六月云云，原審卻逕行採用上訴人於另案
請求陳清課賠償損害時之陳述，且未依上開規定，將該項爭點曉
諭當事人為辯論，即遽予認定上訴人之營業損失期間應為一年六
月，並以此作為判斷上訴人營業損失之基礎，亦屬率斷。上訴論
旨，執以指摘原判決關於其不利部分不當，求予廢棄，非無理由
。
據上論結，本件上訴為有理由。依民事訴訟法第四百七十七條第
一項、第四百七十八條第二項，判決如主文。
中    華    民    國  九十七  年    六    月   十二   日
                      最高法院民事第六庭
                          審判長法官  朱  建  男
                                法官  顏  南  全
                                法官  林  大  洋
                                法官  鄭  傑  夫
                                法官  蘇  清  恭
      本件正本證明與原本無異
                                      書  記  官
中    華    民    國  九十七  年    六    月  二十四  日
                                                      Ｅ


司法院資訊處製作；財團法人民間司法改革基金會備份。
